臺灣高等法院臺南分院民事判決
109年度上易字第378號
上  訴  人  林素鳳（原名林思宏、林欣瑀）
訴訟代理人  陳文忠律師
            蔡青芬律師
被上訴  人  黃慧愉  
訴訟代理人  沈聖瀚律師
上列當事人間請求確認抵押權不存在等事件，上訴人對於中華民
國(下同)109年10月14日臺灣臺南地方法院第一審判決（109年度
訴字第1375號）提起上訴，本院於110年8月4日言詞辯論終結，
判決如下：
　　主　　文
上訴駁回。
第二審訴訟費用由上訴人負擔。
　　事實及理由
壹、程序方面：
    按確認法律關係之訴，非原告有即受確認判決之法律上利益
    者，不得提起之，民事訴訟法第247條第1項定有明文。而法
    律關係之存在與否不明確，致原告在私法上之地位有受侵害
    之危險，此危險得以對於被告之確認判決除去之者，即得依
    民事訴訟法第247條之規定提起確認之訴(最高法院87年度台
    上字第1694號判決意旨參照)。被上訴人主張坐落臺南市○○
    區○○段0○○○○段00000地號(面積115.58平方公尺，權利範圍
    全部)、○○段0000地號(面積75.91平方公尺，權利範圍全部)
    土地，及○○段000建號建物(門牌號碼臺南市○○區○○路000巷0
    弄0號，面積79.65平方公尺，權利範圍全部)(上開三筆不動
    產以下合稱系爭房地)設定之抵押權【抵押權人：林素鳳；
    權利種類：抵押權；擔保債權總金額：新臺幣(下同)100萬
    元；登記日期：83年1月28日；收件字號：永字第000000號
    ；設定權利範圍：一分之一；債務人：徐添銘；所有權人：
    黃慧愉；下稱系爭抵押權】不存在，此為上訴人所否認；查
    系爭房地原為徐添銘所有，並設定系爭抵押權，嗣經多次移
    轉後由被上訴人取得系爭房地，依民法第867條規定：不動
    產所有人設定抵押權後，得將不動產讓與他人；但其抵押權
    不因此而受影響。以此，系爭抵押權不因系爭房地移轉而受
    影響；又民法有關抵押人之規定，均以抵押物所有人為限，
    故所謂抵押人，當指以不動產供設定抵押權之所有人，其最
    初提供不動產供設定抵押權之所有人固不待論，即抵押權設
    定後受讓抵押物所有權之人，亦當然承受抵押人之地位；系
    爭房地原為徐添銘所有，嗣被上訴人受讓為系爭房地所有人
    ，被上訴人自為系爭抵押權之抵押人；而兩造就系爭抵押權
    之存否既有爭執，足認系爭抵押權存否不明確，致被上訴人
    就系爭房地之私法上地位有受侵害之不安狀態存在，且此不
    安狀態得以確認判決除去，故被上訴人起訴請求確認系爭抵
    押權不存在，有即受確認判決之法律上利益。
貳、實體方面：
一、被上訴人主張：系爭房地前經設定系爭抵押權，擔保債務人
    對於上訴人之債權100萬元(下稱系爭債權)，系爭房地登記
    謄本雖登記徐添銘向上訴人借款，並設定抵押權，然上訴人
    就與徐添銘間有何消費借貸之合意、有何交付金錢之行為等
    皆無具體事證，難認有消費借貸關係存在；上訴人主張訴外
    人徐陳秀格於109年5月25日聲請調解狀(下稱聲請調解狀)承
    認有借貸事實，然徐陳秀格就徐添銘與上訴人是否成立消費
    借貸關係不瞭解，不得以此證明有借貸事實；縱系爭債權存
    在，上訴人之債權請求權罹於消滅時效，且系爭抵押權於83
    年1月21日已設定登記完成，雖存續期間為83年1月21日至93
    年1月21日，然存續期滿已逾5年之除斥期間，系爭抵押權因
    系爭債權請求權之消滅時效完成及除斥期間之經過歸於消滅
    ，為此請求確認系爭抵押權不存在，及依民法第767條第1項
    規定，請求上訴人塗銷系爭抵押權等語。並聲明：上訴駁回
    (原審就被上訴人請求確認系爭債權不存在之訴部分漏未判
    決，故不在本院判決範圍)。
二、上訴人辯以：徐添銘生前於83年間向其借款100萬元，以系爭房地設定系爭抵押權，徐添銘死亡後，系爭房地由徐添銘之妻徐陳秀格繼承，徐陳秀格於96年8月8日將系爭房地出售予陳王欄，陳王欄於109年7月29日將系爭房地轉售被上訴人，系爭房地雖多次移轉，但系爭債權迄未清償；依一般情形，借用人將土地為貸與人設定抵押權並登記完畢，可推定貸與人已將金錢或代替物交付借用人，系爭抵押權約定擔保債權總額100萬元、清償期間自83年1月21日至93年1月21日、利息無等，足以證明有借款之事實；系爭債權清償期限為83年1月21日至93年1月21日止，消滅時效自93年1月21日期限屆滿時起算，系爭債權之請求權時效雖已消滅，依民法第880條規定，系爭抵押權尚未消滅；徐添銘生前另於82年4月1日向其借款450萬元，而以徐添銘所有坐落臺南市○○區○○段0000○000000○000000地號土地(上開三筆土地以下合稱○○段0000地號等三筆土地)設定抵押權，後徐添銘清償借款，抵押權亦塗銷登記，該抵押權與系爭抵押權設定期間相近，如系爭債權已清償，自無未塗銷登記之理；系爭抵押權於83年1月28日設定，歷時26年，徐添銘、徐陳秀格、陳王欄始終未請求其交付貸款或塗銷系爭抵押權設定登記，被上訴人主張借款未交付，自非可採；原審判決確認系爭抵押權不存在，及上訴人應將系爭抵押權設定登記予以塗銷部分，顯有違誤，為此提起上訴等語。並聲明：㈠原判決關於確認系爭抵押權不存在，及命上訴人應將系爭抵押權設定登記予以塗銷部分廢棄。㈡上開廢棄部分，被上訴人在第一審之訴駁回(原審判決上訴人其餘敗訴部分，未據上訴，已告確定，不再論述)。
三、不爭執事實：
　㈠系爭房地原為訴外人徐添銘所有，徐添銘為徐陳秀格之配偶
    ，徐添銘死亡後，徐陳秀格為徐添銘之繼承人，繼承系爭房
    地。　
　㈡系爭房地設定普通抵押權予上訴人之過程如下：
　⒈於82年6月8日設定登記第二順位普通抵押權予上訴人，系爭
    房地共同擔保債權總金額70萬元，債務人及設定義務人均為
    徐添銘，設定之權利範圍全部，存續期間82年6月5日至84年
    6月5日，該次設定抵押權之收件字號為永字第013818號。
　⒉於83年1月28日設定登記第三順位普通抵押權(即系爭抵押權)
    予上訴人，系爭房地共同擔保債權總金額100萬元，債務人
    及設定義務人均為徐添銘，設定之權利範圍全部，存續期間
    83年1月21日至93年1月21日，該次設定抵押權之收件字號為
    永字第002339號。
　㈢徐添銘於82年4月1日，另以○○段0000地號等三筆土地設定普
    通抵押權予上訴人（原因發生日82年3月26日），擔保債權
    金額450萬，擔保權利範圍為三分之一，後徐添銘於84年10
    月4日以清償為原因，塗銷上開抵押權登記（原因發生日為8
    4年9月29日）。
　㈣訴外人陳王欄於96年8月8日以買賣為原因登記為系爭房地之
    所有權人（原因發生日為96年7月12日）。嗣被上訴人於109
    年7月29日以買賣為原因登記為系爭房地之所有權人（原因
    發生日為109年7月18日）。
　㈤臺南市永康區地政事務所於109年9月25日以所登記字第10900
    91390號函函覆原審，關於上訴人分別於82年6月8日(永字第
    013818號)、83年1月28日(永字第002339號)設定抵押權之登
    記資料，因逾保存年限，已依法辦理銷毀。
四、爭執之事項：
　　被上訴人請求確認系爭抵押權不存在，並請求上訴人將系爭
    抵押權設定登記予以塗銷，有無理由？　　
五、得心證之理由：
　㈠系爭房地原為訴外人徐添銘所有，徐添銘為徐陳秀格之配偶
    ，徐添銘死亡後，徐陳秀格為徐添銘之繼承人，繼承系爭房
    地，為兩造所不爭執(不爭執事實㈠)；又系爭房地於83年1月
    28日設定登記系爭抵押權予上訴人，共同擔保債權總金額10
    0萬元，債務人及設定義務人均為徐添銘，設定之權利範圍
    全部，存續期間為83年1月21日至93年1月21日，及陳王欄於
    96年8月8日以買賣為原因登記為系爭房地所有人（原因發生
    日為96年7月12日），被上訴人於109年7月29日以買賣為原
    因登記為系爭房地之所有人等情（原因發生日為109年7月18
    日），亦為兩造不爭執（不爭執事實㈡⒉、㈣），上開事實均
    堪以認定。
　㈡按稱消費借貸者，謂當事人一方移轉金錢或其他代替物之所
    有權於他方，而約定他方以種類、品質、數量相同之物返還
    之契約。民法第474條第1項定有明文。再按當事人主張有利
    於己之事實者，就其事實有舉證之責任。民事訴訟法第277
    條前段亦有明定。又按消費借貸契約屬要物契約，因金錢或
    其他代替物之交付而生效力，如對於交付之事實有爭執，應
    由主張已交付之貸與人負舉證責任（最高法院106年度台上
    字第2721號、107年度台上字第840號判決意旨參照）。系爭
    債權為消費借貸契約，上訴人主張系爭債權存在，此為被上
    訴人所否認，則上訴人就系爭債權存在，及交付系爭債權之
    款項等事實，自應負舉證責任。就此審酌如下：
　⒈查消費借貸契約之成立，雖不以書面為必要，然貸與人多要
    求訂立書面之借據或借貸契約，並以匯款或簽收借據之方式
    保留交付款項之證明，以免求償無門；上訴人主張其與徐添
    銘於83年1月28日成立消費借貸契約並已交付借款，惟未提
    出書面借據，且無交付款項之匯款資料，亦無債務人收受款
    項之收據為證，堪可存疑。　　
　⒉上訴人雖辯稱：徐添銘以系爭房地設定系爭抵押權，足以推
    斷系爭債權之借款已交付等語；惟稱普通抵押權者，謂債權
    人對於債務人或第三人不移轉占有而供其債權擔保之不動產
    ，得就該不動產賣得價金優先受償之權；民法第860條定有
    明文。又按普通抵押權成立從屬性不以抵押權成立時即有所
    擔保債權存在為必要，僅須實行抵押權時，有所擔保債權存
    在為已足，然基於抵押權擔保債權之特定原則，其擔保債權
    必須特定（最高法院109年度台上字第2615號意旨參照）；
    據此，普通抵押權係擔保特定之債權，且特定之債權不以抵
    押權設定時已成立，其為擔保抵押權設定時已成立之債權，
    或抵押權設定後將來發生之特定債權，均可約定成立普通抵
    押權。基於抵押權之從屬性，抵押權之設定與債權之存在有
    高度關聯，然有抵押權設定而實際上擔保債權未成立者，並
    非少見；且一般民間借貸之債權人，為顧慮貸款先交付，而
    未及設定抵押權之前，即因借用人拒不清償亦不設定抵押權
    ，致無法順利收回貸款，乃要求於貸款交付前先設定抵押權
    ，藉以確保債權之受償，此實為常見，以此，於抵押權設定
    時，該抵押權所擔保之債權款項尚未交付之情形所在多有，
    此再參最高法院86年度台上字第2791號判決亦認定：關於金
    錢或其他代替物交付之事實，如有爭執者，應由主張已為交
    付之貸與人負舉證責任，雖登記為抵押權人，但他造否認借
    貸，自應由抵押權人就借款之交付負責舉證等語，益明抵押
    權之設定不足推斷借款之交付；本件上訴人以系爭抵押權既
    已設定，可推斷系爭債權之借款業已交付，尚不可採。
　⒊又系爭抵押權約定擔保債權總額100萬元，存續期間自83年1
    月21日至93年1月21日，已見前述；而上訴人稱系爭債權於8
    3年1月28日成立，應於93年1月21日清償等語，則依上訴人
    所述，其於93年1月21日清償期屆至後，即得向債務人求償
    ；然上訴人主張：系爭債權經徐陳秀格於107年間主動找其
    ，經吳宜蓁聯絡始與其聯繫等語（本院卷第286頁），足認
    上訴人雖主張系爭債權已成立、生效並應於93年1月21日清
    償，然上訴人於債權屆清償期後長期未向債務人求償，顯不
    合理；上訴人雖稱：其於7、80年間，因遭客戶倒帳，負債
    累累，四處躲藏避債，無力出面催收債權等語；惟上訴人既
    主張系爭債權存在，於負債累累之際，理應急切催討債務以
    減輕負擔，縱上訴人因躲債不便出面求償，亦可委任他人處
    理，殊無可能長期未予理會，以此，上訴人主張系爭債權存
    在，殊不可信。
　⒋上訴人另稱：系爭抵押權設定日期為83年1月28日，徐添銘於93年間死亡，系爭房地由徐陳秀格繼承取得，徐陳秀格於95年1月13日以系爭房地設定350萬元之抵押權給訴外人陳王欄，於96年8月8日將系爭房地售予陳王欄，陳王欄於109年7月29日轉售予被上訴人，若系爭抵押權未有借款，徐陳秀格於辦理繼承登記、辦理過戶時均應辦理塗銷抵押權登記，被上訴人及陳王欄亦不可能對系爭抵押權默不作聲等語；惟欠債還錢，為人盡皆知之理，故債權人於債權確實存在且屆期未受清償時，長期未向債務人催討，有違一般人之認知，而不合理；反之，關於抵押權設定登記是否塗銷？能否塗銷？如何塗銷？此涉及專業法律知識，一般人非經請教專業之人，常不知從何著手；且縱使不動產上有抵押權之設定，然於債權人求償或抵押權人聲請裁定拍賣抵押物之前，所有權人因無財產受侵害之迫切感，乃置之不理，實為常見；本件上訴人既未積極請求清償債務，是徐陳秀格、陳王欄因未受催討，長期容任系爭抵押權設定登記之存在而未請求塗銷登記，尚屬合理，上訴人以徐陳秀格、陳王欄未請求塗銷系爭抵押權設定登記，主張其已交付借款，尚難憑採。至被上訴人係於109年7月29日以買賣為原因登記為系爭房地所有權人(不爭執事實㈣)，旋於109年8月10日起訴請求塗銷系爭抵押權設定登記(補字卷第13頁)，並無延宕，上訴人主張被上訴人對系爭抵押權默不作聲，亦難採信。　
　⒌上訴人復主張徐陳秀格於聲請調解狀記載：徐添銘過世後，
    由徐陳秀格繼承徐添銘遺產及債務，但對於徐添銘與上訴人
    間之清償債務情形，徐陳秀格認借款已清償完畢，徐陳秀格
    於聲請調解狀主張已清償，應由徐陳秀格負舉證之責，被上
    訴人承受抵押債務，亦應承受該舉證責任等語，固據提出聲
    請調解狀供參(本院卷第47頁)；惟聲請調解狀係記載：徐添
    銘於82、83年間向林素鳳借貸520萬元，並以系爭房地設定
    抵押權，雙方約定徐添銘得以分期還款之方式清償債務，徐
    添銘過世後，由徐陳秀格繼承遺產及債務，但對徐添銘與林
    素鳳間之清償債務情形，徐陳秀格認前開借款已清償完畢等
    語。另上訴人自承：徐添銘生前分別於82年、83年間，先後
    向上訴人借款70萬元及100萬元，該抵押債權70萬元部分，
    已罹於時效消滅，上訴人對此部分不再爭執，徐添銘另於82
    年4月1日向上訴人借款450萬元，而以○○段0000地號等三筆
    土地設定抵押權等語（本院卷第41-42頁），參照聲請調解
    狀所載，及上訴人所述，徐陳秀格所坦承徐添銘借貸之520
    萬元，應係指以○○段0000地號等三筆土地擔保之450萬元，
    及另筆已罹於時效消滅之70萬元，合計520萬元(450萬+70萬
    =520萬)，未含系爭債權，上訴人以徐陳秀格於聲請調解狀
    所載，謂其已承認徐添銘向上訴人借貸系爭債權，顯係張冠
    李戴；再從聲請調解狀記載：520萬元以系爭房地設定抵押
    等語，此與系爭房地以上訴人為債權人設定第二順位及第三
    順位抵押權，擔保債權總額分別為70萬元、100萬元，合計
    為170萬元(不爭執事實㈡)，亦不相符；而徐添銘雖另設定45
    0萬元之抵押權予上訴人，加計系爭房地設定之第二順位抵
    押權擔保債權70萬元，合計為520萬元，然該擔保450萬元債
    權之抵押權，其抵押物為○○段0000地號等三筆土地，與聲請
    調解狀所載不合，益見聲請調解狀所載系爭房地設定520萬
    元之抵押等語，與事實不符，亦可知徐陳秀格對於徐添銘與
    上訴人之借款情形，並不知悉；復參系爭抵押權於83年1月2
    8日設定，迄今已27年，徐陳秀格非系爭債權之借用人，難
    期徐陳秀格明瞭系爭債權之細節，則上訴人以徐陳秀格於聲
    請調解狀之陳述，據以主張系爭債權之存在，亦難憑採。
　⒍上訴人又主張徐陳秀格於107年間曾赴臺南市南區聖南街處所
    找其會帳，因其未居住該處，屋主吳宜蓁出面與徐陳秀格對
    話，當時徐陳秀格向吳宜蓁表明徐添銘尚欠借款等語，固據
    吳宜蓁證述：徐陳秀格大概兩、三年前，來問上訴人有沒有
    住這裡，並說因她老公欠上訴人錢，想找上訴人算一算，其
    打上訴人電話，讓他們談，其沒有問徐陳秀格說他老公欠多
    少錢，其問怎麼會找到這裡，徐陳秀格說他老公欠上訴人錢
    ，想找上訴人算一算，之後有遇到上訴人，上訴人說跟徐陳
    秀格兒子約在7-11超商談好要賠80萬元等語（本院卷第328-
    329頁）；惟吳宜蓁僅證述徐陳秀格坦承徐添銘積欠上訴人
    款項，然未證述徐陳秀格坦承積欠之金額，審酌上訴人與徐
    添銘所涉債權有三筆，徐陳秀格於聲請調解狀坦承徐添銘向
    林素鳳借貸520萬元，而該520萬元未含系爭債權，此見前述
    ，是縱徐陳秀格坦承徐添銘積欠款項之事實，亦不足推斷其
    係坦承系爭債權之成立；又證人所證上訴人跟徐陳秀格兒子
    約在7-11超商談好要賠80萬元等語，無非聽聞上訴人所述，
    並非親自見聞該事實，且據證人即徐陳秀格兒子徐榮聯證述
    ：其母親徐陳秀格於幾年前找過上訴人談債務，因為有一個
    房子已經賣掉，抵押權沒有塗銷，找不到上訴人，要叫上訴
    人塗銷，其母親沒有承認其父親欠上訴人錢，後來其跟上訴
    人談，上訴人說其父親還有欠錢，其說賣那間房子都已經還
    完了，如果有一定會拍賣，其父親欠上訴人錢已還完，還52
    0萬元左右，520萬元與系爭抵押權擔保的100萬元的關係不
    清楚，其父親之前拿土地設定抵押給上訴人，除了100萬元
    跟70萬元外，沒有其他抵押權，證人吳宜蓁講其有跟上訴人
    達成和解還80萬元，並無此事，其找上訴人時沒有向吳宜蓁
    承認欠上訴人錢，就其父親於82年3月以○○段0000地號等三
    筆土地向上訴人借款450萬元一事不知情，其於聲請調解狀
    沒有承認積欠80萬元債務，上訴人說還有欠80萬元沒還，其
    說已經賣那間房子所以還完了，如有欠錢應該有借據或支票
    ，且是其父親借的，其不知道還有無欠款，拿的出來其可以
    替父親還，100萬元是多設定的，應該是欠450萬元跟70萬元
    ，100萬元的抵押可能是民間借錢多設定的等語（本院卷第3
    31-335頁）；依證人徐榮聯所證，已否認曾坦承積欠上訴人
    款項；參以系爭抵押權於83年1月28日設定，時間久遠，上
    訴人迄無系爭債權之借據、匯款資料以證明系爭債權之成立
    及借款之交付，徐陳秀格或徐榮聯均無可能僅憑系爭抵押權
    之設定，率予承認系爭債權並同意清償高達80萬元款項，上
    訴人指徐陳秀格向吳宜蓁坦承積欠債務，並同意清償80萬元
    ，顯難採認。
　⒎據上，本件依上訴人所提證據，不足認定系爭債權之成立及
    上訴人交付系爭債權之借款予徐添銘，則被上訴人主張系爭
    債權不存在，應可認定。　
　㈢按普通抵押權為從物權，以其擔保之債權存在為成立之要件
    ，倘若所擔保之債權不存在，縱為抵押權之設定登記，仍難
    認其抵押權業已成立(最高法院109年度台上字第220號判決
    意旨參照)。查系爭債權不存在，已見前述，依抵押權從屬
    性原則，系爭抵押權應不成立，則被上訴人請求確認系爭抵
    押權不存在，自屬有據。至上訴人另主張抵押權附屬於債權
    ，抵押權不能單獨存在，被上訴人單獨請求確認系爭抵押權
    不存在並塗銷系爭抵押權，不符合抵押權從屬性，於法不合
    等語；惟抵押權從屬性雖指抵押權以債權存在為成立要件，
    然此與訴訟上就抵押權存否之訴訟是否一併提起確認債權存
    否之訴訟為二回事，故僅將債權存在之爭執列為訴訟上之主
    張，而未一併列為訴訟標的提起訴訟，並非法所不許，上訴
    人指被上訴人未一併提起確認債權之訴訟乃不合法，顯不可
    採；至上訴人所引用最高法院4年度上字第1485號判決意旨
    為：抵押權不能離債權而獨存；及引用最高法院83年度台上
    字第2041號判決意旨為：抵押權從屬於債權而存在，若債權
    不存在或確定不發生，則抵押權自不能單獨而存在，故抵押
    權之成立，以債權已存在為前提，債權若不存在，抵押權亦
    不成立。上揭二見解均無所謂抵押權不能單獨作為請求之標
    的之見解，上訴人援引前揭最高法院關抵押權從屬性之見解
    ，逕自導出抵押權不能單獨作為請求之標的，顯然無理。
　㈣又按所有人對於無權占有或侵奪其所有物者，得請求返還之
    。對於妨害其所有權者，得請求除去之。有妨害其所有權之
    虞者，得請求防止之。民法第767條第1項定有明文。本件系
    爭抵押權不存在，既如前所認定，系爭抵押權形式上之登記
    ，已對被上訴人行使系爭房地所有權之圓滿狀態有所妨害，
    是被上訴人依上開規定，請求上訴人塗銷系爭抵押權設定登
    記，亦有理由。
六、綜上所述，被上訴人請求確認系爭抵押權不存在，及依民法
    第767條第1項規定，請求上訴人塗銷系爭抵押權設定登記，
    為有理由，應予准許。原審為上訴人敗訴之判決，理由雖與
    本院不同，結論則無二致，仍可維持，上訴意旨指摘原判決
    不當，求予廢棄改判，為無理由。
七、本件事證已臻明確，兩造其餘之攻擊或防禦方法暨所用之證
    據，經本院斟酌後，認為均不足以影響本判決之結果，爰不
    逐一論列，附此敘明。
八、據上論結，本件上訴為無理由，依民事訴訟法第449條第2項
    、第78條，判決如主文。
中　　華　　民　　國　　110 　年　　8 　　月　　25　　日
                  民事第二庭    審判長法  官  高榮宏
　
                                      法  官  陳春長
　
                                      法  官  林富郎
上為正本係照原本作成。
不得上訴。
中　　華　　民　　國　　110 　年　　8 　　月　　25　　日

                                      書記官  羅珮寧